---
title: "Econometría - ECN-323"
subtitle: "Problemas de Especificación y de los Datos"
author: "Francisco A. Ramírez"
date: "Abril, 2020"
output: 
    beamer_presentation:
      theme: "metropolis"
      colortheme: "beaver"
---

```{r setup, include=FALSE}
knitr::opts_chunk$set(echo = TRUE, size = "footnotesize")
```

## Contenido

- Error de Especificación en la Forma Funcional

- Variables Proxy variables explicativas no observadas

- Modelos de pendientes aleatorias

- Propiedades MCO con Errores de Medición

- Datos Faltantes y Muestras no Aleatorias


## Introducción

- Un supuesto de identificación del MRL es:

$$E(\varepsilon_i|x_i)=0$$

- Es decir, que las $x_i$ son variables exógenas.

- Cuando este supuesto no se cumple, se dice que $x_i$ es una variable explicativa endógena.


- La implicancia es que los estimadores de MCO están segados:

$$E[b|x]=\beta + E\left[\frac{\sum(x_i-\bar{x})\varepsilon_i}{(x_i-\bar{x})^2}|x_i\right]\neq \beta$$

***

- Hay varias situaciones que pueden generar este resultado:

    - Omisión de una variable relevante del modelo.
    - Error de medición de una variable explicativa.
    - Diseño de muestras endógenas.
    - Forma funcional incorrecta.


## Error de Especificación en la Forma Funcional

- En lo que sigue nos concentramos en el problema generado por forma funcional incorrecta.

- Suponga que el modelo verdadero es:

$$log(wage)=\beta_0+\beta_1 educ + \beta_2 exper+ \beta_3 exper^2 + beta_4 educ \times female + u$$

- El error de especificación en este caso podría darse porque:

    a. se omite la forma funcional correcta en que debe introducirse experiencia: $exper^2$
    b. se omite el término de interacción: $educ \times female$
    d. se usa $wage$ en lugar $log(wage)$

***
### Prueba RESET para especificaci?n incorrecta de formas funcionales

- RESET: Prueba de Error de Especificación de la Regresión (RESET).

- Si el modelo correcto es:

$$y=\beta_0+\beta_1x_1+...+\beta_kx_k+u$$

- entonces, al añadir formas funcionales de las variables explicativas ninguna será significativa.

***

- La prueba se basa en estimar:

$$y=\beta_0+\beta_1x_1+...+\beta_kx_k+\delta_1 \hat{y}^2+\delta_2 \hat{y}^3+error$$

- Con $H_o:\delta_1=0,\delta_2=0$, es decir, la forma funcional del modelo es la correcta.

- Se usa una prueba F de restricciones lineales con $n-k-3$ grados de libertad.

***

### Ejemplo: Ecuación para el precio de las viviendas

- Modelo 1:

$$price = \beta_0+\beta_1 lotsize+\beta_2 sqrft+\beta_3 bdrms+u$$

- Modelo 2:
$$log(price) = \beta_0+\beta_1 log(lotsize)+\beta_2 log(sqrft)+\beta_3 bdrms+u$$

- donde:
$price$: Precio de la vivienda, $1000s
$lotsize$: tamaño del lote (solar) en pies cuadrados
$sqrft$: tamaño de la casa en pies cuadrados
$bdrms$: número de habitaciones

***
### Ejemplo: Ecuación para el precio de las viviendas
\footnotesize
```{r,message=FALSE,warning=FALSE}
library(wooldridge)
library(lmtest)
library(stargazer)
data(hprice1)
attach(hprice1)
#Modelo lin-lin
mod.lin <-lm(price~lotsize+sqrft+bdrms)
#Modelo log-log
mod.log <-lm(lprice~llotsize+lsqrft+bdrms)
```

***
\footnotesize
```{r,echo=FALSE,message=FALSE,warning=FALSE,results='asis',header=FALSE}
stargazer(mod.lin,mod.log,type="latex",header=FALSE,font.size = "tiny",title="Resultado Estimaciones")
```

***
### Ejemplo: Ecuación para el precio de las viviendas
\footnotesize
```{r,message=FALSE,warning=FALSE}
library(lmtest)

#Modelo lin-lin
resettest(mod.lin,power=2:3)

#Modelo log - log
resettest(mod.log,power=2:3)

```

***
### Observaciones sobre la Prueba RESET

- No provee indicación sobre cómo proceder si se rechaza el modelo.

- No se puede usar para problemas de especificación relativos a omisión de variables no observadas.

- Es solo una prueba para forma funcionales.


## Variables proxy para variables explicativas no observadas

- Hay situaciones en las que no se observa una o un grupo de las variables explicativas.

- Estimar el modelo con las observables deriva en estimadores sesgados, si alguna de estas variables está correlacionada con la omitida.

- El uso de variables proxy de la omitida puede resolver o atenuar el problema.

***

## Variables proxy para variables explicativas no observadas

- Sea el modelo verdadero:

$$y=\beta_0+\beta_1 x_1+\beta_2 x_2+\beta_3 x_3^*+u$$

-Suponga que no se observa $x_3^*$, pero se tiene una proxy $x_3$ tal que:

$$x_3^*=\delta_0+\delta_1x_3+v_3$$

- La 'solución al problema de variables omitidas' consiste en usar $x_3$ en el modelo en lugar de $x_3^*$.

***

- Para que esta estrategia funcione, es decir, proporcione estimadores consistentes de $\beta_1$ y $\beta_2$, tienen que cumplirse los siguientes supuestos:

    1. $u$ no está correlacionado con $x_1$, $x_2$ y $x_3^*$. 
    
    2. $u$ no está correlacionada con $x_3$. Es decir, incluidas $x_1$,$x_2$ y$x_3^*$ en el modelo $x_3$ es irrelvante.
    
    3. $v_3$ no está correlacionado con $x_1$, $x_2$ y $x_3$.
    
- El supuesto 3 es:

$$E(x_3^*|x_1,x_2,x_3)=E(x_3^*|x_3)=\delta_0+\delta_1x_3$$

- Es decir, $x_3^*$ tiene correlación cero con $x_1$ y $x_2$ una  vez descontados los efectos parciales de $x_3$.

***

- Estos supuestos son suficientes para que esta estrategia funcione. Sustituyendo:

$$y=(\beta_0+\beta_3\delta_0)+\beta_1x_1+\beta_2x_2+\beta_3\delta_3x_3+u+\beta_3v_3$$

- Defínase el error compuesto:

$$e=u+\delta_3v_3$$

- Dado  $E(u|x_1,x_2,x_3)=E(v_3|x_1,x_2,x_3)=0$  entonces $E(e|x_1,x_2,x_3)=0$.

- Así el modelo es:

$$y=\alpha_0+\beta_1x_1+\beta_2x_2+\alpha_3x_3+e$$
- Por lo que obtenemos estimados insesgados de $\beta_1$ y $\beta_2$. Así como de $\alpha_0$ y $\alpha_3$.

***

```{r,echo=FALSE,message=FALSE,warning=FALSE,results='asis',header=FALSE}
library(stargazer)
library(wooldridge)
data("wage2")
#datos<- read.csv("WAGE2.csv")
attach(wage2)
lsalario=lwage
educ=educ
exper=exper
antig = tenure
casado=married
sur = south
urbano =urban
afro =black
#Modelo sin IQ
mod1 <-lm(lsalario~educ+exper+antig+casado+sur+urbano+afro)
#Modelo con IQ
mod2 <-lm(lsalario~educ+exper+antig+casado+sur+urbano+afro+IQ)
#Modelo con IQ*Educ
mod3 <-lm(lsalario~educ+exper+antig+casado+sur+urbano+afro+IQ+I(IQ*educ))

stargazer(mod1,mod2,type="latex",header=FALSE,font.size = "tiny",title="Resultado Estimaciones")
```

## Modelos con pendientes aleatorias

- Hasta ahora el supuesto ha sido de que los coeficientes de las pendientes es el mismo para todos los individuos.

- O si varían lo hace en características medibles: sexo, estado civil, etc.

- Una especificación alternativa es el modelo de coeficiente aleatorio:

$$y_i=a_i+b_ix_i$$

- donde $b_i$ se considera como una observación muestreada aleatoriamente de la población. 

- Donde el modelo visto supone que $a_i=u_i$ y $b_i=\beta$.

***

- con una muestra de N datos, es imposible estimar este modelo, sino esperar estimar la pendiente e intercepto promedios.

$$\alpha=E(a_i)$$ y $\beta=E(b_i)$.

- es decir, $\beta$ es el promedio del efecto parcial de x sobre y, es decir el *efecto parcial promedio (EPP)*

***

- Escribiendo

$$a_i=\alpha+c_i$$
$$b_i=\beta+d_i$$

- Por construcción $E(d_i)=E(c_i)=0$. Sustituyendo

$$y_i=\alpha+\beta x_i+c_i+d_ix_i=\alpha+\beta x_i+u_i$$


- donde $u_i=c_i+d_ix_i$

- dados lo supuesto sobre $c_i$ y $d_i$ MCO producirá estimadores insesgados.

***

- No obstante, el error contendrá heterocedásticidad

$$var(u_i|x_i)=\sigma_c^2+\sigma_d^2 x_i^2$$

- a menos que $\sigma^2_d=0$, que en ese caso $b_i=\beta$ para toda $i$.


## Propiedades de MCO bajo error de medici?n

- Existe la posibilidad que la variable económica de interés pueda ser medida con error.

- Este error de medición estará contenido en el modelo.

- A diferencia del caso de variable omitida, el interés puede ser sobre el coeficiente de la variable que contiene el error.

- Tipos de errores de medición
    1. en las variables dependientes
    2. en las variables explicativas

***

- Considere el siguiente modelo 

$$y^*=\beta_0+\beta_1x_1+u$$

- donde $y^*$ es la variable de interés, se asume que hay una variable $y$ con un ligero error de medición, definido como:

$$e_0=y-y^*$$


- El modelo estimable es:

$$y=\beta_0+\beta_1 x_1+u + e_0$$


- Si $e_0$ no está correlacionado con $x_i$, MCO es insesgado y consistente.

***

- Lo que si es cierto, bajo esos supuestos

$$var(u+e_0)=\sigma_u^2+\sigma_0^2>\sigma_u^2.$$

## Error de Medición en las Variables Explicativas

- Suponga el siguiente modelo:

$$y=\beta_0+\beta_1x^*+u$$

- donde se cumplen los supuestos de Gauss Markov, pero $x^*$ es una variable no observda, con una medición con error.

$$e_1=x_1-x_1^*$$.

- Se supone que en la poblacion $E(e_1)=0$.

***

- Las propiedades de MCO dependen de los supuestos que se hagan sobre el error una vez se sustituya la variable del modelo por la variable medida con error:

$$y=\beta_0+\beta_1x_1+(u-\beta_1e_1)$$
- este error compuesto, tiene media cero, por qué?

- la varianza es:

$$var(u-\beta_1 e_1)=\sigma_u^2+\beta_1^2\sigma_e^2$$

- es decir, el error de medici?n hace que aumente la varianza del error.

***

- El supuesto de errores clásicos en las variables (ECV), dice que:

$$cov(x_1^*,e)=0$$

- la medición observada es:

$$x_1=x_1^*+e_1$$

- Asimismo,

$$cov(x_1e_1)=E(x_1e_1)=E(x_1^*e_1)+E(e_1)=0+\sigma_{e_1}^2=\sigma_{e_1}^2$$

***

- Respecto al modelo con el error compuesto:

$$cov(x_1,u-\beta_1e_1)=-\beta cov(x_1e_1)=-\beta \sigma^2_{e_1}$$

- Por tanto, en el caso de ECV, al regresi?n de MCO  ofrece estrimados sesgados e inconsistentes.

***

- En particular,

$$plim(b_1)=\beta_1 + \frac{cov(x_1,u-\beta_1 e)}{var(x_1)}$$

$$= \beta_1 - \frac{\beta_1\sigma^2_{e_1}}{var(x_1)}$$

$$=\beta_1 (1-\frac{\sigma_{e_1}^2}{\sigma_{x_1^*}^2+\sigma_{e_1}^2})$$

$$=\beta_1(\frac{\sigma_{x_1^*}^2}{\sigma_{x_1^*}^2+\sigma_{e_1}^2})<\beta_1$$

- A esto se le llama sesgo de atenuación.

## Datos Faltantes

- En ocasiones los datos que disponemos padecen de datos faltantes en algunas de las variables clave del modelo.

- El efecto estadístico sobre la estimación depende de la razón de los datos faltantes:

    1. Datos faltantes al azar: la estimación es insesgada, aunque menos eficiente.
    
    2. Datos faltantes por muestreo no aleatorio

***
### Muestras no aletorias

- En este caso significa que algunas observaciones tienen menos probabilidad de ser muestreadas.

- Tipos de selección muestral:


    1. selección muestral exógena: elección de la muestra en base a las variables exógenas. No causa sesgo en el estimador de MCO.
    
    2. selección muestral endógena: elección muestral basada en la variable dependiente. Causa sesgo en MCO.

